【裁判字號】    90,保險上易,4
【裁判日期】    901030
【裁判案由】    給付保險金
【裁判全文】
臺灣高等法院高雄分院民事判決      九十年度保險上易字第四號
    上  訴  人    國泰人壽保險股份有限公司
    法定代理人    乙○○
    被  上訴人    甲○○
右當事人間給付保險金事件，上訴人對於中華民國九十年五月二十五日臺灣高雄地方
法院九十年保險字第一號第一審判決提起上訴，本院判決如左：
      主      文
原判決關於命上訴人給付部分及訴訟費用之裁判廢棄。
前開廢棄部分被上訴人在第一審之訴駁回。
第一、二審訴訟費用由被上訴人負擔。
      事實及理由
一、被上訴人起訴主張：要保人劉偉芳以劉黃秀鶴為被保險人，於八十八年九月十五
    日向上訴人公司投保人壽保險，保單編號0000000000號，已繳納八十
    八年及八十九年度保費新臺幣（下同）一百五十二萬三千三百四十五元，保險金
    額為一百三十萬元，並指定劉偉芳、劉元中及被上訴人為受益人。嗣劉黃秀鶴於
    八十九年十月一日病逝，被上訴人即依約要求上訴人公司給付一百三十萬元之保
    險金，詎上訴人竟以要保人及被保險人明知被保險人罹患癌症，違反保險法第
    六十四條告知義務為由，拒不理賠。按劉黃秀鶴係死於乙狀結腸癌，其於八十七
    年五月八日曾至國軍高雄總醫院門診，當時因有便血現象，由醫師於當日為糞便
    檢查，並於同年月十一日作鋇劑大腸攝影（大腸Ｘ光）檢查後，劉黃秀鶴誤以為
    自己係罹患痔瘡，故未再至國軍高雄總醫院作進一步檢查及回診看報告，隨後國
    軍高雄總醫院醫師因劉黃秀鶴未回診看報告，即於八十七年五月十五日在劉黃秀
    鶴之病歷上記載疑似癌症。後劉黃秀鶴於八十九年三月十五日至鳳山市德恩診所
    割除痔瘡，經醫師開刀，發現肛門內有腫塊，始囑被上訴人帶同劉黃秀鶴至大醫
    院作進一步檢查，被上訴人遂於八十九年三月廿一日帶同劉黃秀鶴至高雄阮綜合
    醫院住院三天，始經醫師告知劉黃秀鶴罹患癌症，由上事實可知本件投保時，被
    保險人及要保人均不知劉黃秀鶴已罹患癌症，並無違反保險法第六十四條之告知
    義務。要保人劉偉芳為上訴人公司之員工，礙於工作之緣故，於保險事故發生後
    ，在八十九年十一月十三日合意與上訴人公司解除契約，並受領已繳納之保費一
    百五十二萬三千三百四十五元，惟解除契約未得被上訴人同意，且在合意解除契
    約之前，被上訴人已表示要受領保險金而提出申請，被上訴人為本件保險契約之
    受益人，保險事故發生後，自有權提起本件訴訟，又劉黃秀鶴於八十七年五月八
    日及十一日僅至國軍高雄總醫院為糞便及大腸Ｘ光攝影檢查，未為精密檢查，不
    可能以此檢查即確定劉黃秀鶴罹患癌症。另痔瘡並不在告知義務事項中，如劉黃
    秀鶴於八十七年五月即知患癌症，豈可能不立即就醫而延至八十九年六月廿一日
    始再度至國軍高雄總醫院。爰依保險契約請求上訴人公司給付一百三十萬元保險
    金及依保險法第三十四條規定加給遲延利息按年利率百分之十計算之利息，原審
    認被上訴人僅能請求保險契約之保險金扣除保費後一百三十九萬七千二百三十九
    元三分之一即四十六萬五千七百四十六元及自九十年一月十二日起至清償日止按
    年利率百分之十計算之利息。原判決並無違誤，上訴人公司上訴老調重彈，為無
    理由，應予駁回上訴等情。
二、上訴人公司則以：依保險法規定，保險契約之當事人為要保人、保險人及被保險
    人，本件保險契約業經要保人劉偉芳於八十九年十一月十三日與上訴人公司合意
    解除，被上訴人非契約當事人，其提起本件訴訟欠缺權利保護要件。又經上訴人
    調查發現，被保險人劉黃秀鶴於八十七年五月間因便血、腹痛、腹脹向國軍高雄
    總醫院求診，經大腸攝影檢查發現直腸異常，惟於投保時並未於要保書中告知，
    其後劉黃秀鶴於八十九年十月一日即因直腸癌病故，要保人及被保險人於投保時
    隱匿病情，足以使上訴人對於危險之估計變更或減少，顯違要保書告知義務第二
    項「接受健康檢查異常而被建議接受其他檢查或治療」之規定，上訴人公司原得
    依保險法第六十四條第二項，本件保險契約條款第八條之規定於保險事故發生後
    強制解除保險契約，並依保險法第二十五條規定，無須返還已收之保險費，惟上
    訴人公司基於服務客戶立場，希以善意方式處理，故與要保人合意解除契約，並
    同意退還已收保險費。再國軍高雄總醫院八十九年六月廿一日入出院護理紀錄病
    人劉黃秀鶴自己主張其已罹患直腸癌二至三年，該院九十年四月十日（九０）濟
    世二字第二０一六號函亦說明：「黃員於八十七年五月十一日來院行大腸攝影檢
    查，疑似大腸癌，予建議住院做進一步之檢查，但黃員未接受」等語，足見劉黃
    秀鶴於八十七年五月間至國軍高雄總醫院就診時及八十八年九月十五日為本件投
    保時已知其罹患直腸癌，其違反告知義務甚明。又被上訴人縱為本件保險之受益
    人，適用民法第二百六十九條關於第三人利益契約之規定，原審認在被上訴人表
    示受領其利益即保險事故發生後申請上訴人為保險給付，此時上訴人公司欲解除
    契約應得其同意，上訴人公司僅與要保人劉偉芳合意解除，而未經被上訴人同意
    ，不生解除契約之效力，認上訴人仍應給付被上訴人保險受益金額三分之一（本
    件契約之保險受益人共三人如前敘），但查上訴人本即可依要保人違反告知義務
    ，而得行使法定解除契約之權，此時即無需得第三人利益人之同意（最高法院八
    十年台上字第一四一九號及八十二年台上字第一五０號判決意旨參考），原判決
    之法律見解顯有違誤，本件保險契約既經合法解除，被上訴人依保險契約訴請上
    訴人公司給付其保險金，為無理由，原判決顯有違誤，應請廢棄上訴人敗訴部分
    之判決，並駁回被上訴人在一審之訴，一、二審訴訟費用均由被上訴人負擔云云
    。
三、本件兩造就下列事實不爭執：本件保險契約（國泰福本一一一終身壽險）於八十
    八年九月十五日訂立，由訴外人劉偉芳要保人，以其母劉黃秀鶴為被保險人，並
    以劉偉芳、甲○○、劉元中三人為保險受益人，保單編號為000000000
    0號，已繳納八十八年及八十九年度保費計一百五十二萬三千三百四十五元，嗣
    被保險人於八十九年十月一日因直腸癌病故，被上訴人於八十九年十月三十日提
    出申請身故保險金，惟要保人為上訴人公司之員工，乃於八十九年十一月十三日
    與上訴人公司合意解除本件保險契約，並受領上訴人公司退還已收保費一百五十
    二萬三千三百四十五元，惟解除契約事先未得被上訴人同意。
四、本件兩造之爭點在於：被上訴人在原審起訴請求上訴人公司給付保險金是否欠缺
    權利保護要件？要保人與上訴人公司合意解除契約是否合法？應否經被上訴人同
    意始生合意解除效力？茲分述如下：
  (一)被上訴人為本件保險契約之受益人，於被保險人身故後，受益人以保險事故發生
    ，依保險契約訴請保險人即上訴人公司給付保險金，依給付之訴之權利保護要件
    中，關於被上訴人起訴請求其當事人適格之要件及保護必要之要件二者並無欠缺
    。本件應係關於訴訟標的之要件是否欠缺，亦即被上訴人私法上之請求權是否存
    在（即有無理由）之問題，上訴人泛稱被上訴人提起本件訴訟欠缺權利保護要件
    ，尚非可採，合先敘明。
  (二)保險法第六十四條第一項：「訂立契約時，要保人對於保險人之書面詢問，應據
    實說明」。第二項：「要保人故意隱匿，或因過失遺漏，或為不實之說明，足以
    變更或減少保險人對於危險之估計者，保險人得解除契約，其危險發生後一同」
    。又同法第二十五條亦明定：「保險契約因第六十四條第二項之情事而解除時，
    保險人無須返還其已收之保險費」。按保險契約乃是要保人依約繳交一定金額之
    保費，而由保險人對於被保險人不可預測之危險發生而造成之損害予以賠償，最
    大誠信原則為保險契約之重要基石。
  (三)本件保險契約之要保書載明：詢問事項「過去二年內是否曾因接受健康檢查異常
    情形而被建議接受其他檢查或治療？」「過去五年內是否曾因患有癌症（惡性腫
    瘤）而接受醫師治療？」，要保人均勾選「否」，此有要保書影本一份在卷可稽
    （原審卷第一０二、一０三頁）。但查被保險人劉黃秀鶴於八十七年五月間曾因
    便血、腹痛、腹脹而至國軍高雄總醫院求診，並於同年月十一日進行大腸攝影檢
    查，發現疑似大腸癌，而被建議住院以作進一步之檢查，此有國軍高雄總醫院九
    十年四月十日（九０）濟世二字第二０一六號函可稽（原審卷八十五頁）。尤有
    進者，被保險人於國軍高雄總醫院八十九年六月二十一日入出院護理記錄主訴欄
    中載明：直腸癌已二－三年，近二、三個月覺全身無力，因癌症致無法正常排便
    ：：：」（原審卷四九頁）。最後被保險人劉黃秀鶴終因直腸癌並轉移引起惡體
    質而於八十九年十月一日死亡，並有國軍高雄總醫院出具之死亡證明書在卷可稽
    （原審卷一三二頁）。綜上各情，被保險人在投保本件保險前，已因接受大腸Ｘ
    光攝影檢查，發現疑似大腸癌，醫院並建議其住院作進一步檢查，然於投保時，
    對於上訴人公司之書面詢問均加以隱匿（縱非故意隱匿，亦屬因過失而遺漏）其
    疑患直腸癌，而癌症乃是當今最致命之疾病，死亡率甚高，為眾所週知之事實，
    此項危險因素之有無，顯然足以變更或減少保險人對於危險之估計，依保險法第
    六十四條第二項規定，上訴人得解除契約，危險發生後（即被保險人因直腸癌死
    亡後）亦同。要保人違反保險法第六十四條之告知義務，足堪認定，被上訴人辯
    稱：要保人及被保險人均不知情，並不違反告知義務，顯不足採。
  (四)本件保險契約之受益人即被上訴人等，雖於被保險人死亡後，即於八十九年十月
    三十日申請保險給付，惟上訴人公司隨即向本件保險之要保人劉偉芳表示要依保
    險法第六十四條解除契約，此並經另二位保險受益人劉偉芳、劉元中，在另案給
    付保險金事件審理中所自認（見原審九十年保險字第四三號於九十年八月二十七
    日言詞辯論筆錄影本，附本院卷），被上訴人對上開筆錄影本內容亦表示沒有意
    見（見九十年十月十六日本院言詞辯論筆錄）。依保險法第二十五條規定，上訴
    人不但無須給付保險金予受益人，且已收之保費亦無須返還。乃上訴人公司念及
    要保人劉偉芳為其公司之員工並基於服務客戶之立場，而同意與要保人以合意解
    除系爭保險契約之方式處理，並退還劉偉芳已交保費一百五十二萬三千三百四十
    五元，此有要保人劉偉芳於八十九年十一月十三日簽具之合意解除專用同意書可
    稽（原審卷一三三頁）。
  (五)按民法第二百六十九條第二項規定，第三人表示享受利益之意思前，當事人得變
    更其契約或撤銷之者，係指第三人已為受益之意思表示時，契約當事人即不得以
    協議變更契約之內容或使契約根本消滅之意，若當事人行使因法定原因發生之撤
    銷權或解除權，應不受該規定之限制。蓋第三人約款既構成要約人與債務人間補
    償關係契約之一部分，當不得因保護第三人之利益而剝奪契約當事人基於法律規
    定而發生之權益。（最高法院八十年台上字第一四一九號、八十二年台上字第一
    五０號判決意旨參考）。
    基上所論，本件保險契約，既因要保人違反告知義務，保險人本有法定解除契約
    之權利，且所收保費依法無須返還，乃上訴人公司即本件保險人，念及要保人為
    其公司之員工並服務客戶之立場，而與要保人以合意解除契約方式解決，並同意
    退還已收保費，依上開說明，並無不合，其解除契約本無須經第三受益人同意始
    生效力，則本件保險契約已因當事人即要保人與保險人合法解除而不存在，被上
    訴人仍據本件保險契約請求上訴人公司給付保險金，為無理由，應予駁回，原審
    以上訴人公司解除契約未經被上訴人同意，認被上訴人之請求為有理由，而為上
    訴人部分敗訴之判決，命上訴人應給付被上訴人四十六萬五千七百四十六元及法
    定利息，尚難謂合，上訴意旨據此指摘原判決不當，求為廢棄原判決命其給付部
    分，並駁回被上訴人在第一審之訴，為有理由，爰廢棄改判如主文所示。兩造其
    餘主張及陳述，核與判斷之結果不生影響，不予一一論述。
五、據上論結，本件上訴為有理由，依民事訴訟法第四百五十條、第七十八條，判決
    如主文。
中    華    民    國         九十       年      十      月     三十     日
                                      臺灣高等法院高雄分院民事第一庭
~B1審判長法官  黃金石
~B2法      官  李炫德
~B3法      官  魏式璧
右為正本係照原本作成。
不得上訴。
中    華    民    國         九十       年      十      月    三十一    日
~B法院書記官  許春梅
                                                                        Ｈ


司法院資訊處製作；財團法人民間司法改革基金會備份。
